ACORDAO-COMPLETO-2417503

ACÓRDÃO 7683/2020 ATA 23/2020 - PRIMEIRA CÂMARA

VISTOS, relatados e discutidos estes autos de embargos de declaração opostos por Os Independentes ao Acórdão 6338/2020-TCU-Primeira Câmara;
ACORDAM os Ministros do Tribunal de Contas da União, reunidos em sessão da 1ª Câmara, ante as razões expostas pelo relator, em: 
9.1. conhecer dos embargos de declaração para, no mérito, rejeitá-los, com fundamento nos artigos 32, inciso II, e 34 da Lei 8.443/1992;
9.2. dar ciência da deliberação ao embargante e ao Ministério do Turismo.

Embargos de declaração em tomada de contas especial.

Primeira Câmara

Ministério do Turismo

3. Interessados/Responsáveis/Recorrentes:
3.1. Responsáveis: Jeronimo Luiz Muzeti (XXX.639.068-XX); Os Independentes (44.791.994/0001-87)
3.2. Recorrente: Os Independentes (44.791.994/0001-87).

13.1. Ministros presentes: Benjamin Zymler (na Presidência), Walton Alencar Rodrigues (Relator), Bruno Dantas e Vital do Rêgo.
13.2. Ministros-Substitutos presentes: Augusto Sherman Cavalcanti, André Luís de Carvalho e Weder de Oliveira.

JERONIMO LUIZ MUZETI

OS INDEPENDENTES e JERONIMO LUIZ MUZETI

OS INDEPENDENTES

WALTON ALENCAR RODRIGUES

Ministro Walton Alencar Rodrigues.

Trata-se de embargos de declaração opostos por "Os  Independentes" contra o Acórdão 6338/2020-TCU-Primeira Câmara, nos seguintes termos (peça 103) :
A ASSOCIAÇÃO OS INDEPENDENTES, já qualificada nos autos de Processo de Tomada de Contas Especial (TCE) , instaurado pelo MINISTÉRIO DO TURISMO (MTur) , vem, respeitosamente, à presença de Vossa Senhoria, por intermédio de seus advogados ao final assinados, com fundamento no art. 287, do Regimento Interno deste E. TCU, opor EMBARGOS DE DECLARAÇÃO1, em face do v. acórdão n. 6338/2020, que foi omisso e obscuro ao julgar irregulares as contas da embargante, nos termos que seguem.
OMISSÃO QUANTO À MATÉRIA DE ORDEM PÚBLICA: PRESCRIÇÃO DA PRETENSÃO PUNITIVA ESTATAL.
O acórdão n. 6338/2020 (peça 90) apresentou omissão quanto à configuração da prescrição da pretensão punitiva, que foi noticiada na peça 892 e, também, no memorial apresentado anteriormente ao julgamento do Recurso de Reconsideração e na sustentação oral realizada pela procuradora da Associação Os Independentes na sessão telepresencial de julgamento.
Como demonstrado pela embargante, o Supremo Tribunal Federal, recentemente, fixou a tese de que "É prescritível a pretensão de ressarcimento ao erário fundada em decisão de Tribunal de Contas" - Tema 899 de repercussão geral.
O leading case envolvido é o Recurso Extraordinário 6368863, julgado em 20/04/2020, no qual assentou-se o entendimento de que apenas são imprescritíveis os atos ilícitos dolosos qualificados como de improbidade administrativa, posteriores à Lei 8.429/92. Por outro lado, os atos ilícitos não caracterizados como atos dolosos de improbidade tipificados na Lei 8.429/92 (como ocorre na hipótese dos autos) , podem sofrer o ajuizamento de ações de ressarcimento, desde que respeitado o prazo prescricional para tanto.
Segundo a Corte Suprema, os processos do Tribunal de Contas da União, visando a cobrança de débito ou a aplicação de multa, não se encaixam à excepcional tese do Tema 897 do STF, pois: a) o Tribunal de Contas não analisa a existência de ato doloso de improbidade administrativa, apenas julga a regularidade das contas apresentadas; b) inexiste contraditório e ampla defesa plenos na Corte de Contas com relação a essa avaliação subjetiva, já que esse não é o papel da Corte4.
E, de fato, a função judicante do Tribunal de Contas5 é meramente técnica em relação às contas apresentadas pelos administradores e demais responsáveis por bens, dinheiros e valores públicos. Não há avaliação das condutas das pessoas responsáveis pelas contas, como bem ensina o constitucionalista José Afonso da Silva: "[o TCU] não julga pessoas nem dirime conflitos de interesses, mas apenas exerce um julgamento técnico de contas"6.
Tanto é assim que sequer existe garantia de contraditório e ampla defesa para matérias de cunho subjetivo, já que elas não estão inclusas no contexto de julgamento que, lembre-se, é apenas técnico. Ou seja: não existe espaço para discussões acerca da ocorrência de improbidade ou de dolo no âmbito da Tomada de Contas do TCU, pois não fazem parte de seu objeto.
E, uma vez que não está incluída nas atribuições do TCU, no processo  de Tomada de Contas Especial, a análise de ocorrência de improbidade administrativa dolosa, a ação de ressarcimento perante o TCU não se encontra blindada de imprescritibilidade. É justamente nesse contexto que o STF fixou a tese em questão - Tema 899, de repercussão geral.
Estabelecido pelo Supremo Tribunal Federal que a Tomada de Contas perante o TCU é prescritível, resta delimitar o prazo prescricional. Nesse ponto, vale ressaltar que tanto o STF7 quanto o STJ8 assentem pela aplicação do prazo quinquenal aos casos do TCU, baseando-se nas previsões da Lei 9.873/1999, que institui, entre outas providências, o prazo de prescrição para o exercício de ação punitiva pela Administração Pública Federal, direta e indireta.
O art. 1º da referida Lei contém a seguinte redação: "prescreve em cinco anos a ação punitiva da Administração Pública Federal, direta e indireta, no exercício do poder de polícia, objetivando apurar infração à legislação em vigor". Ainda, mencionado diploma normativo prevê como marco inicial da contagem a "data da prática do ato ou, no caso de infração permanente ou continuada, do dia em que tiver cessado".
No caso dos autos, o marco inicial do prazo prescricional é a data da ocorrência dos supostos fatos irregulares, qual seja o período de 19/08/2009 a 10/01/2010  (= período da vigência do convênio) . Uma vez que a autuação do processo aconteceu dia 11/04/2016, mais de 06 (seis) anos da ocorrência do ato reputado irregular, e que a citação se deu em 14/02/2017,9 mais de 07 (sete) anos após o marco inicial de contagem, resta evidenciada a prescrição.
Por fim, não é demais lembrar que, diante do interesse de regular o devido andamento do processo - seja ele administrativo ou judicial -, garantir a segurança jurídica10 e limitar o poder persecutório do Estado, a prescrição é configurada como matéria de ordem pública11 e, por isso, pode ser conhecida de ofício pelo órgão julgador e arguida a qualquer momento nos autos, não incidindo o instituto da preclusão12.
Diante do exposto, requer sejam acolhidos os presentes embargos de declaração, para que esta 1º Câmara do Tribunal de Contas da União supra a omissão apontada quanto à configuração da prescrição da pretensão punitiva estatal no caso concreto.
OMISSÃO: ENRIQUECIMENTO ILÍCITO DA UNIÃO E EVENTUAIS VALORES A SEREM RESSARCIDOS AOS COFRES PÚBLICOS.
O acórdão embargado, ao consignar que "A ocorrência do evento e a determinação para restituir os valores devidamente apurados não ensejam enriquecimento ilícito da Administração", relevou omissão quanto ao pedido de conversão dos autos em diligência, formulado na peça 89, para apuração do valor a ser devolvido pelo MTUr por conta da divulgação e publicidade realizada no evento "54º Festa do Peão de Barretos".
Com efeito, apesar da reprovação da execução financeira do convênio, o seu objeto foi integralmente cumprido. Isso porque o evento foi realizado conforme pactuado (com as atrações previstas) , de modo que a Associação Os Independentes adimpliu a contrapartida pré-estabelecida e atingiu o objetivo de divulgação do Ministério do Turismo. Ademais, a prestação de contas da execução do objeto do convênio foi aprovada, de modo que a reprovação da execução financeira deve implicar na reprovação das contas apenas em parte.
Revelar-se-ia enriquecimento sem causa o fato do concedente (Ministério do Turismo) corroborar com a proposta do evento e, em momento posterior, negá-la, pretendendo-se valer de forma gratuita da publicidade já realizada pela Associação convenente.
Caso seja mantido o entendimento pelo retorno do status quo ante, frise-se, este não poderá ser unilateral, devendo surtir efeitos para ambas as partes envolvidas no convênio: o Ministério do Turismo, na qualidade de concedente, e a Associação Os Independentes, na qualidade de convenente.
Em termos práticos, caso seja mantida a determinação de devolução de valores, deverá ser abatido o valor pago pela Associação convenente a título de contrapartida financeira (R$ 288.062,63 - duzentos e oitenta e oito mil, sessenta e dois reais e sessenta e três centavos) , bem como deverá haver a apuração do valor correspondente à contrapartida de execução do objeto (= divulgação e publicidade do MTur efetuada pela associação convenente no evento "54º Festa do Peão de Barretos") ou à indenização pelos serviços executados, em analogia ao art. 59, § único, da Lei n. 8.666/199313.
Diante do exposto, espera-se sejam acolhidos os presentes embargos de declaração para sanar a omissão quanto ao pedido de conversão do feito em diligência, para a designação de perícia e apuração do montante a ser devolvido/ indenizado pelo Ministério do Turismo à Associação Os Independentes, com vistas à vedação do enriquecimento ilícito do Estado.
OMISSÃO: AUSÊNCIA DE FINALIDADE LUCRATIVA NA REALIZAÇÃO DO EVENTO.
O v. acórdão embargado restou omisso, também, quanto ao fato de que a embargante é instituição sem fins lucrativos, conforme se observa do art. 1º do seu estatuto social, que também veda, expressamente, a "distribuição de lucros, bonificações ou vantagens a dirigentes, associados ou mantenedores, sob qualquer forma ou pretexto" (art. 83.2) .
Dessa forma, como a finalidade de "lucro" está voltada, essencialmente, à distribuição do seu montante entre os sócios e/ou diretores, eventual resultado positivo obtido pela associação - inclusive com a venda de bilheteria - será qualificado como superávit.
E o superávit não pode ser considerado óbice para a celebração de convênios semelhantes àquele celebrado em 2009 com o Ministério do Turismo, pois, no caso das entidades sem fins lucrativos, o seu resultado é convertido, integralmente, nos objetivos institucionais, que, no caso da embargante, é a  promoção da Festa do Peão de Boiadeiro de Barretos/SP.
Inclusive, no caso concreto o resultado superavitário (decorrente da cobrança de bilheteria) é essencial para garantir a realização da festa/evento que possui importância nacional e internacional. Isso porque os valores disponibilizados pelo Ministério do Turismo, via convênio, cobrem tão somente uma pequena parcela do custo relacionado à promoção das festividades.
De fato, o evento em questão custa, aproximadamente, 30 milhões de reais por ano. Além dos custos diretos para realização da Festa do Peão Boiadeiro de Barretos  (como funcionários contratados para esse fim, alimentação, transporte, limpeza, seguro, instalação de estruturas, iluminação, som, segurança, shows diversos, etc) e dos gastos atrelados ao convênio, como shows específicos e divulgação do Ministério do Turismo (assessoria de imprensa, gastos com material gráfico e publicitário, etc.) , existem os gastos fixos14 que perduram o ano todo e se prestam à construção e manutenção do local (que tem 2 milhões de metros quadrados) , funcionários fixos para gerir e manter a estrutura (aproximadamente 101 funcionários) , água, esgoto, luz, além de auxílio a entidades filantrópicas, como a Santa Casa e Hospital do Câncer, ações educativas, como a feita da ciência, realização de ecoterapia, entre outros.
Ou seja, além dos gastos nos dias do evento (= a Festa do Peão Boiadeiro de Barretos - nesse caso, a 54ª edição da festa, do ano de 2009) , a Associação convenente custeia a infraestrutura de grande porte necessária para a consecução do evento. Tem-se, portanto, uma estrutura fixa, que demanda cuidados e gastos durante todo ano, não só no período do evento, que ocorre anualmente no mês de agosto. A situação distingue-se, portanto, de estruturas sazonais que são  montadas em áreas públicas e depois retiradas, como ocorre em muitos eventos custeados pelo Ministério do Turismo.
Nesse contexto, eventual superávit do evento não se trata efetivamente de sobra, mas sim de verba essencial para a consecução do evento e manutenção de toda a estrutura do Parque do Peão.
Assim, espera-se que os presentes embargos de declaração sejam acolhidos, com o fim de suprir a omissão acima apontada quanto à inexistência de finalidade lucrativa com a realização do evento que contou com o apoio financeiro do Ministério do Turismo, analisando-se expressamente o fato de o embargante ser instituição sem fins lucrativos e os gastos diretos e fixos para realização do evento.
OBSCURIDADE: INADEQUAÇÃO DOS FUNDAMENTOS DO Acórdão 96/2008-TCU-Plenário AO CONTEXTO FÁTICO RELACIONADO AO PRESENTE CASO.
Ao reconhecer que "não merecem acolhida os argumentos relativos à Portaria Interministerial 127/2008, ao Acórdão 96/2008", o v. acórdão embargado manteve a utilização do Acórdão 96/2008-TCU-Plenário) como fundamentação.
Apresentou, portanto, obscuridade quanto aos motivos pelos quais entendeu aplicáveis ao presente caso as orientações firmadas no acórdão n. 96/2008 (e demais julgados que nele se embasaram) , que envolve contexto fático completamente distinto da situação da embargante.
De fato, no caso que originou o acórdão 96/2008, em que era parte interessada a Associação Matogrossense dos Municípios, foi verificado: a) superfaturamento; b) não ocorrência de alguns dos eventos patrocinados; c) ausência de promoção do turismo e da cultura (e, portanto, não atendimento às diretrizes estabelecidas pelo Ministério do Turismo) 15; e d) ausência de contrapartida em favor do Ministério do Turismo16.
Por outro lado, no caso do evento analisado no v. acórdão embargado (54ª Festa do Peão Boiadeiro de Barretos/SP) , a situação é completamente diferente, uma vez que: a) não houve superfaturamento (ao contrário, a visibilidade que o evento proporciona contribui para que os cachês sejam inferiores aos praticados no mercado) ; b) todos os eventos patrocinados ocorreram como planejado, com o investimento da totalidade dos recursos nos objetivos dos respectivos convênios; c) houve promoção do turismo (principalmente pelo fato de que o evento em questão costuma receber entre 800 mil e 1 milhão de pessoas) 17.
Além disso, como já ressaltado, houve contrapartida financeira e de execução do objeto do convênio ao Ministério do Turismo, com a ativação de sua marca através de painéis; balões infláveis; distribuição de flyers; vídeos institucionais; painel luminoso em frente ao Estádio; placa de arena; veiculação da logo no site da embargante; e stand do Ministério para recepção e divulgação das  suas políticas de trabalho.
Dessa forma, e ao contrário da situação analisada por esse E. TCU no acórdão 96/2008, não se constataria no presente caso desvio e/ou enriquecimento sem causa por parte da embargante. A Associação cumpriu os objetivos pretendidos no convênio firmado, de modo que inexiste qualquer dano ao erário ou atos de má-fé.
Assim, requer-se o acolhimento dos presentes embargos de declaração, para que seja esclarecida a obscuridade acima apontada, tendo em vista que o acórdão 96/2008 diz respeito à situação fática completamente diversa daquela apreciada nos presentes autos.
CONCLUSÃO.
Diante do exposto, pede-se sejam acolhidos os presentes declaratórios, para que esse E. TCU supra as omissões e a obscuridade acima indicadas, com eventual atribuição de efeito infringente, nos termos do art. 287, §7º, do Regimento Interno deste Tribunal de Contas, para reconhecer a configuração da prescrição ou, subsidiariamente, converter o feito em diligência para apuração do montante a ser devolvido/ indenizado pelo Ministério do Turismo à Associação Os Independentes.

Jessica Souza Esmeraldo (94691/OAB-PR) e outros.

Subprocurador-Geral Lucas Rocha Furtado.

TOMADA DE CONTAS ESPECIAL. CONVÊNIO. MINISTÉRIO DO TURISMO. APOIO A EVENTO. NÃO APLICAÇÃO DOS RECURSOS DE INGRESSOS NO OBJETO. CONTAS IRREGULARES. DÉBITO. MULTA. RECURSOS DE RECONSIDERAÇÃO NÃO PROVIDO. EMBARGOS DE DECLARAÇÃO. CONHECIMENTO. REJEIÇÃO.

TOMADA DE CONTAS ESPECIAL (TCE)

Secretaria de Recursos (SERUR); Secretaria de Controle Externo de Tomada de Contas Especial (SecexTCE).

Trata-se de embargos de declaração opostos pela Associação Os Independentes em face do Acórdão 6338/2020-TCU-Primeira Câmara, que negou provimento ao recurso de reconsideração interposto contra o Acórdão 11553/2018-TCU-Primeira Câmara.
	Na tomada de contas especial objeto dos autos, o Tribunal julgou irregulares as contas da embargante, condenou-a ao ressarcimento de débito e ao pagamento de multa. 
	Foi verificada a realização do evento "54ª Festa do Peão Boiadeiro de Barretos/SP" com a cobrança de ingressos e patrocínio de várias empresas, sem comprovação de aplicação de tais receitas no objeto pactuado mediante Convênio 857/2009. 
	A embargante alega omissões quanto ao enriquecimento ilícito da União, pois foram realizadas ações de publicidade para o Ministério do Turismo; à ausência de finalidade lucrativa na realização do evento, tendo em vista a existência de outras despesas para a realização da festa; e,  à prescrição da pretensão punitiva e de ressarcimento ao Erário, pelo fato de configurada matéria de ordem pública e poder ser conhecida de ofício.
	Considera, ainda, obscuridade à aplicação do Acórdão 96/2008-TCU-Plenário ao caso em análise. 
	Não procedem as omissões e obscuridade alegadas.
	A decisão embargada consignou que o Acórdão 96/2008-TCU-Plenário contém orientações gerais a serem observadas em todos os convênios firmados pelo Ministério do Turismo para a realização de eventos. Tal deliberação determina a aplicação da receita de ingressos nas ações previstas no convênio firmado.
	Do mesmo modo, rechaçou a possibilidade de utilização dos recursos para financiamento de outras despesas da instituição promotora, por ser entidade sem fins lucrativos que tem por objetivo a realização da festa de peão de boiadeiro.  
	Vale reiterar o disposto nas decisões anteriormente proferidas nestes autos, no sentido de que a execução do objeto pactuado, incluindo as ações de divulgação da marca do Ministério do Turismo, não é capaz de afastar irregularidade consubstanciada na ausência de utilização das receitas de ingressos em ações previstas no Convênio. 
	Por isso, quanto ao suposto enriquecimento ilícito da União, a deliberação embargada registrou:
	A ocorrência do evento e a determinação para restituir os valores devidamente apurados não ensejam enriquecimento ilícito da Administração, como tentou induzir a recorrente. Se não houver a regular aplicação e a comprovação dos valores envolvidos, emerge a obrigação de a convenente restituir os valores impugnados.
	Por fim, cabe deixar assente que a Associação apresenta, pela primeira vez, argumentos relativos à prescrição. Em que pese os embargos não serem via para análise de novas alegações, tendo em vista ser matéria de ordem pública, teço os comentários necessários ao deslinde do processo.
	A prescrição da pretensão punitiva no Tribunal é decenal e não ocorreu no presente caso, conforme disposições do Acórdão 1441/2016-TCU-Plenário.
	Entendo que a prescrição do dano também não se verifica quando considerados recentes entendimentos do Supremo Tribunal Federal e o Acórdão 1482/2020-TCU-Plenário. 
	Como bem apontado pela embargante, são imprescritíveis os débitos decorrentes de atos dolosos que se amoldam aos tipificados na Lei de Improbidade Administrativa.
	À conduta dos responsáveis pode ser atribuído, no mínimo, dolo eventual, pois a obrigatoriedade de aplicar a receita de ingressos no objeto pactuado estava expressamente prevista na cláusula terceira, item II, alínea "cc", do convênio firmado.
	Mesmo tendo consciência dos resultados advindos da irregularidade incorrida, a praticaram, assumindo o risco de terem suas contas julgadas irregulares e serem condenados ao ressarcimento, de forma consciente. 
	O ato ilícito praticado se amolda àqueles previstos nos incisos I e II do artigo 10 da Lei 8.429/1992. 
	Por todo o exposto, concluo que inexistem contradições, obscuridades, omissões ou outros vícios a serem sanados na deliberação atacada. A embargante busca rediscutir o mérito da decisão em via inadequada para tal fim. Devem ser rejeitados, portanto, os presentes embargos.
	Feitas essas considerações, voto para que o Tribunal aprove o acórdão que ora submeto à apreciação do Colegiado. 
TCU, Sala das Sessões Ministro Luciano Brandão Alves de Souza, em 14 de julho de 2020.
WALTON ALENCAR RODRIGUES 
Relator